最高法院刑事判決　　　　　　九十六年度台上字第一一０三號
上　訴　人　甲○○
選任辯護人　楊盤江律師
上　訴　人　乙○○
選任辯護人　蔣志明律師
上列上訴人等因公益侵占案件，不服台灣高等法院台中分院中華
民國九十三年六月三十日第二審判決（九十二年度上訴字第一七
三六號，起訴案號：台灣台中地方法院檢察署《原判決誤載為台
灣南投地方法院檢察署》九十一年度偵字第一七六五五號），提
起上訴，本院判決如下：
    主  文
原判決關於甲○○、乙○○部分撤銷，發回台灣高等法院台中分
院。
    理  由
本件原判決撤銷第一審關於甲○○、乙○○部分之不當科刑判決
，改判仍各論處上訴人甲○○、乙○○（下稱上訴人等）共同連
續意圖為自己不法之所有，而侵占對於公益上所持有之物罪刑，
固非無見。
惟查：(一)、科刑之判決書，須將認定之事實於事實欄詳為記載，
然後於理由內說明其所憑之依據及認定之理由，使事實與理由兩
相一致，方為適法。倘事實記載與理由說明不相一致，即屬判決
理由矛盾，其判決為當然違背法令。原判決事實欄記載：「甲○
○（法號釋體通）為財團法人南投縣伽俐終生關懷社會福利基金
會（下稱伽俐基金會……）之董事長，乙○○則為該基金會之會
計兼出納……於民國八十八年九月二十一日發生『九二一集集大
地震』後，政府為輔導災區失業災民就業事宜，於八十九年十一
月間以勞委會中部辦公室就業重建大軍行動總部之名義，委託甲
○○所主持之伽俐基金會辦理災區就業重建臨時工作業務，核給
工作津貼一百五十三人，以實際工作日數每人每天新台幣（下同
）五百四十二元，給付期限自八十九年十二月起至九十年十月止
共十一月，工作地點南投縣中寮鄉，由勞委會職訓局台中就業服
務中心（下稱就服中心）負責派工，當月工作完成後，依臨時工
作津貼申請人實際上工情形編製薪資印領清冊，經就服中心審核
無誤後，即將工作津貼及勞健保費機關自負額（下稱工作津貼）
撥至伽俐基金會設在中國國際商業銀行南台中分行帳戶，再轉撥
給臨時工作人員，詎甲○○明知該款項係其基於公益上持有他人
之物，與亦明知該款項用途之會計人員乙○○，共同基於意圖為
自己不法所有之概括犯意，自九十年五月十八日起至九十年十一
月十四日止，連續將上開公益上所持有之物侵占入己，先後於…
…九十年十一月十四日，由甲○○將九十年十月份之工作津貼一
百六十三萬五千六百二十七元中之一百五十八萬四千七百四十元
轉入伽俐基金會其他業務使用……甲○○為在『九二一地震災區
』推動種植肉桂樹苗，而向台東縣池上鄉農會保健植物產銷班之
負責人莊訓祥定購二萬二千株之肉桂樹樹苗，每株一百五十元，
嗣甲○○因經費不足，於九十年三、四月間，商請王清峰律師協
助籌募上開種植肉桂樹苗之經費，獲王清峰律師之認同，乃以其
個人名義……廣邀社會各界認養，至九十年十一月二十二日止，
共募得……七百四十七萬九千零五十元，屬社會捐助之公益款項
……為確保該社會公益捐助款專款專用，王清峰乃要求甲○○設
立專戶……甲○○乃於九十年八月十六日，以『伽俐基金會』名
義，在大安商業銀行台中分行設立００六─０五─000000
0帳號之活期存款專戶……王清峰……即於如（原判決）附表所
示之時間，分七次將如（原判決）附表編號一至七所示之款項匯
入該專戶；甲○○……竟與乙○○共同基於前揭侵占公益上所持
有之物之同一概括犯意，連續於（原判決）附表所示之時間，由
其本人以網路轉帳提款、網路轉帳或以存摺提領現款，或指示乙
○○以語音轉帳之方式，將上開專戶之款項予以提領，其中除支
付莊訓祥之肉桂樹苗款計一百十五萬五千五百元，其餘款項則分
次挪為私人使用而予以侵占入己……」等情。依此事實，原判決
似認定如原判決附表所示多次挪用款項之行為中，除語音轉帳部
分係由甲○○指示乙○○辦理外，餘均由甲○○親自以網路轉帳
提款、網路轉帳或存摺提領等方式提領款項，另九十年十一月十
四日擅將就服中心所撥付之同年十月份工作津貼一百五十八萬四
千七百四十元轉入伽俐基金會使用之人亦為甲○○，乙○○就甲
○○此部分犯行並未實際參與。乃原判決未詳予區分，並說明乙
○○就此部分如何與甲○○有犯意聯絡及行為分擔之理由，僅籠
統說明上訴人二人就全部犯行，彼此間有犯意之聯絡及行為之分
擔，均為共同正犯云云，致事實欄之記載，與理由內之說明未儘
一致，已難謂無判決理由矛盾之違法。(二)、原判決事實認定上訴
人等共同連續於如原判決附表所示之時間挪用王清峰律師所募得
供在「九二一地震災區」種植肉桂樹苗之公益款項等情，係以卷
附大安商業銀行台中分行帳號００六─０五─0000000號
存摺簿資為論罪之部分依據（見原判決第六頁第八行、第九行）
。而原判決附表雖記載：九十年九月二十八日以網路轉提方式，
提款四千零八十六元；九十年十月五日提領現金十萬元；九十年
十月二十三日、三十一日，二次以網路轉提之方式各提款五萬元
；九十年十一月二十八、二十九日，以網路轉提方式，分別提款
七萬七千元、八萬一千九百三十五元等情，但依卷附大安商業銀
行台中分行第００六─０五─0000000帳號存摺簿影本所
載，九十年九月二十八日並無以網路轉提方式提款四千零八十六
元之紀錄，九十年十月五日亦無提領現金十萬元之情形，另九十
年十月二十三日、三十一日則無以網路轉提之方式各提款五萬元
情事，九十年十一月二十八、二十九日亦無網路轉提之記載（見
他字第七六七號卷第一二九頁），原判決關於此部分事實之認定
，亦顯然與卷內資料不符。(三)、被告或共犯之自白，不得作為有
罪判決之唯一證據，仍應調查其他必要之證據，以察其是否與事
實相符，刑事訴訟法第一百五十六條第二項定有明文。原判決事
實認定乙○○於九十年五月十八日至中國國際商業銀行南台中分
行提領就服中心所撥付之九十年四月份工作津貼二百五十萬元，
匯入甲○○所借用之陳雪珍帳戶，用以償還甲○○債務，及於九
十年六月二十日、二十一日、二十二日至同分行分別提領就服中
心所撥付之九十年六月份工作津貼各五十萬元、十萬元及二十二
萬元，並存入前述陳雪珍之帳戶，用以償還甲○○之債務等情，
係以甲○○於原審供陳本件將就服中心所撥之款項匯到其他帳戶
，大部分是其所為，而匯款入陳雪珍帳戶部分則係其指示乙○○
為之，基本上乙○○瞭解該款項是勞委會之工作津貼等自白為其
憑據（見原判決第七頁第三行至第十行）。但乙○○始終否認有
此部分公益侵占犯行，辯陳伽俐基金會之決策及調度均是由甲○
○負責，其僅係受甲○○指示轉匯及轉提，對所提匯款項之來源
及用途並不清楚，其亦不知甲○○有否挪用款項。則依前揭說明
，甲○○自白乙○○瞭解存入陳雪珍帳戶之款項係屬勞委會之工
作津貼乙情，究竟有何補強證據資以佐證其此部分之自白與事實
相符，原判決未詳加調查說明，遽以甲○○之自白認定乙○○亦
共犯此部分犯行，並嫌速斷。(四)、共同被告對於其他共同被告之
案件而言，為被告以外之第三人，本質上屬於證人，為確保被告
對於證人之詰問權，應使共同被告立於證人之地位而為具結陳述
，並接受被告之詰問，其陳述始得作為認定被告犯罪事實之判斷
依據。本件原判決以共同被告甲○○、乙○○於第一審或原審審
理中不利之供述，作為認定上訴人等相互間犯行之佐證。然第一
審及原審並未使上開共同被告立於證人地位而為具結陳述，並接
受彼此之詰問，乃原審仍逕認上開共同被告於第一審或原審審理
中以被告身分所為不利於彼此之陳述，亦得採為認定上訴人等相
互間犯罪之證據，亦難認為合法。(五)、原判決適用刑法第三百三
十六條第一項規定，論乙○○以公益侵占罪，並以乙○○先後多
次公益侵占犯行，為連續犯，依（九十四年二月二日修正公布，
九十五年七月一日施行前）刑法第五十六條之規定以一罪論，並
加重其刑（見原判決第七頁第十七行至第八頁第二行）。經核刑
法第三百三十六條第一項之公益侵占罪，法定刑為一年以上七年
以下有期徒刑，得併科五千元以下罰金。就有期徒刑部分言之，
其最低法定刑一年（含本數），依連續犯之規定加重其刑結果，
處斷刑之最低刑度已逾一年（不含本數），自應於此範圍內量定
其刑，始為適法。乃原判決猶判處乙○○有期徒刑一年，顯有未
當。以上，或係上訴人等上訴意旨所指摘，或為本院得依職權調
查之事項，應認原判決關於上訴人等部分有撤銷發回更審之原因
。又刑法第五十六條連續犯之規定，業於九十四年二月二日修正
公布刪除，並於九十五年七月一日施行，案經發回，更審時宜併
注意新舊法之比較適用。
據上論結，應依刑事訴訟法第三百九十七條、第四百零一條，判
決如主文。
中　　華　　民　　國　九十六　年　　三　　月　　八　　日
                      最高法院刑事第十庭
                          審判長法官  謝　俊　雄
                                法官  陳　世　雄
                                法官  魏　新　和
                                法官  吳　信　銘
                                法官  徐　文　亮
      本件正本證明與原本無異
                                      書  記  官
中　　華　　民　　國　九十六　年　　三　　月   十四   日
                                                H
